ACORDAO-COMPLETO-2362935

ACÓRDÃO 2915/2019 ATA 47/2019 - PLENÁRIO

VISTOS, relatados e discutidos estes autos de pedido de reexame interposto por CDI - Centro de Diagnostico Clinico e Por Imagem Ltda. contra o Acórdão 2482/2018-TCU-Plenário,
ACORDAM os Ministros do Tribunal de Contas da União, reunidos em sessão do Plenário, ante as razões expostas pelo relator, em:
9.1. conhecer do pedido de reexame para, no mérito, negar-lhe provimento;
9.2. dar ciência desta deliberação à recorrente e aos demais interessados.

Pedido de reexame contra acórdão que declarou a recorrente inidônea para participar de licitação e contratação no âmbito da administração pública federal em processo de denúncia sobre possíveis irregularidades no âmbito de chamamento público cujo objeto foi a contratação de pessoas jurídicas de direito privado para a prestação de serviços de saúde.

Fundação Universidade Federal do Vale do São Francisco.

3. Interessados/Responsáveis/Recorrentes:
3.1. Interessado: Identidade preservada (art. 55, caput, da Lei n. 8.443/1992)
3.2. Responsável: Identidade preservada (art. 55, caput, da Lei n. 8.443/1992)
3.3. Recorrente: Identidade preservada (art. 55, caput, da Lei n. 8.443/1992).

13.1. Ministros presentes: José Mucio Monteiro (Presidente), Walton Alencar Rodrigues, Benjamin Zymler (Relator), Aroldo Cedraz, Raimundo Carreiro e Ana Arraes.
13.2. Ministros-Substitutos convocados: Augusto Sherman Cavalcanti e Marcos Bemquerer Costa.
13.3. Ministros-Substitutos presentes: André Luís de Carvalho e Weder de Oliveira.

ACORDAO-COMPLETO-2391034

Acórdão 912/2020 - Plenário

BENJAMIN ZYMLER

Ministro Aroldo Cedraz.

Adoto como relatório a instrução elaborada no âmbito da Secretaria de Recursos (peça 142) , cuja proposta de encaminhamento contou com a anuência do secretário substituto (peça 144) :
	"Trata-se de pedido de reexame interposto por CDI - Centro de Diagnóstico Clínico e por Imagem Ltda. (peça 119) , pelo qual contesta o Acórdão 2482/2018-TCU-Plenário (Rel. Ministro Aroldo Cedraz) , prolatado na Sessão Extraordinária de Caráter Reservado realizada em 24/10/2018 (peça 114) .
2.	A deliberação recorrida apresenta o seguinte teor:
9.1. com fundamento no art. 53 da Lei 8.443/1992, c/c os arts. 234 e 235, do Regimento Interno do TCU, e 103, § 1º, da Resolução TCU 259/2014, conhecer da presente denúncia para, no mérito, considerá-la procedente;
9.2. acatar as razões de justificativa apresentadas por Jorge Alberto Santana de Jesus, Julianeli Tolentino de Lima e Sileide Dias das Neves;
9.3. excluir da relação processual a Sra. Juliana Pedrosa Korinfsky, por restar afastada sua responsabilidade nos fatos apurados;
9.4. declarar a inidoneidade da empresa Centro de Diagnóstico Clínico e por Imagem Ltda. (12.657.631/0001-67) , para participar, pelo período de 01 (um) ano, de licitação e contratação no âmbito da administração pública federal, com fundamento no art. 46 da Lei 8.443/92;
9.5. com fundamento no art. 234, § 4º, c/c o art. 250, inciso II, do Regimento Interno do TCU, determinar à Fundação Universidade Federal do Vale do São Francisco que:
9.5.1. se abstenha de prorrogar o Contrato 64/2015, firmado com a empresa Centro de Diagnóstico Clínico por Imagem Ltda. (CDI) , a qual possuía, à época da contratação, servidor público participando da gerência ou administração, em afronta ao que dispõe o inciso X, art. 117, da Lei 8.112/1990, informando a esta Corte de Contas, em até 60 (sessenta) dias, contados da ciência da deliberação, as providências adotadas;
9.5.2 apure a situação dos servidores abaixo indicados, quanto à irregularidade prevista no inciso X do art. 117 da Lei 8.112/1990, informando a esta Corte de Contas, em até 60 (sessenta dias) , contados da ciência da deliberação, as providências adotadas:
9.5.2.1. José Carlos de Moura (CPF XXX.594.404-XX) , professor permanente da Univasf, com jornada de 40 (quarenta) horas semanais, visto ter figurado como sócio administrador de diversas sociedades empresariais, consoante informado nos autos; 
9.5.2.2. Elivânia de Amorim Marques Gomes (CPF XXX.545.794-XX) , professora permanente da Univasf, com jornada de vinte horas semanais, visto ter figurado como sócia administradora da empresa Ciamed Ltda.;
9.5.3. verifique, informando a esta Corte de Contas em até 60 (sessenta) dias, contados da ciência desta deliberação, as providências adotadas, relativamente à regularidade da acumulação de cargos públicos e eventual incompatibilidade de horários entre as diversas funções ocupadas pelo servidor José Carlos de Moura, em possível afronta ao disposto na Lei 8.112/1990, art. 118, § 2º, considerando a ocupação de cargo federal de professor de medicina da Univasf (carga de quarenta horas semanais) ; cargo estadual de médico da Secretaria de Saúde do estado de Pernambuco, com lotação no Hospital Universitário (carga de oito horas semanais) ; e ainda o fato de eventualmente figurar como sócio administrador/dirigente nas empresas identificadas nos autos da denúncia;
9.6. dar ciência desta deliberação ao denunciante; à Fundação Universidade do Vale do São Francisco; aos Srs. Jorge Alberto Santana de Jesus, Julianeli Tolentino de Lima, Juliana Pedrosa Korinfsky e Sileide Dias das Neves; e ao Centro de Diagnóstico Clínico e por Imagem Ltda. (CDI) ;
9.7. arquivar o presente processo, com fundamento no art. 169, inciso III, do Regimento Interno do TCU.
HISTÓRICO 
3.	O presente processo cuidou originalmente de Denúncia acerca de possíveis irregularidades  havidas na Fundação Universidade Federal do Vale do São Francisco - Univasf, no âmbito do Chamamento Público realizado por meio do Edital 1/2015, cujo objeto foi a contratação, de forma complementar, de pessoas jurídicas de direito privado para a prestação de serviços de saúde, em conformidade com a Constituição, artigo 199, § 1°, combinado com o art. 24 da Lei Federal 8.080/1990, sob o sistema de Chamada Pública para Credenciamento, nos termos dos anexos desse edital (peça 3, p. 4-16) .
4.	Em resumo, o denunciante informou (peças 4-20 e 55-57) que um servidor público dos quadros da própria Univasf seria sócio da empresa CDI - Centro de Diagnóstico Clínico e por Imagem Ltda., que se credenciou na Chamada Pública objeto do Edital 1/2015. 
5.	Realizada diligência à Univasf (peças 25-26) , a documentação encaminhada pela instituição (peças 28-42) ensejou a promoção da audiência de diversos responsáveis (peças 50-53, 61, 77 e 100) , além da oitiva da empresa CDI (peça 54) . A análise das justificativas, além da resposta da Univasf trazidas aos autos (peças 63, 67, 72, 78-84 e 90) levaram à proposta de declaração de inidoneidade da CDI, não prorrogação do contrato firmado com esta empresa e determinação para a adoção de providências à universidade no sentido de verificar se alguns servidores figuram como sócios gerentes ou administradores de empresas (peças 102-104) . A proposta recebeu a anuência do relator a quo e do ministro revisor  (peças 115-117) , sendo proferido o Acórdão 2482/2018-TCU-Plenário.
EXAME DE ADMISSIBILIDADE
6.	Em exame preliminar de admissibilidade esta secretaria propôs conhecer o recurso de CDI - Centro de Diagnóstico Clínico e por Imagem Ltda. (peça 137) , suspendendo-se os efeitos dos itens 9.1 e 9.4 do Acórdão 2482/2018-TCU-Plenário, o que foi ratificado por Despacho do Ministro Benjamin Zymler (peça 109) . 
EXAME DE MÉRITO
7.	Delimitação do recurso
7.1.	Constitui objeto do recurso de CDI - Centro de Diagnóstico Clínico por Imagem Ltda. definir se:
	a) a sanção de inidoneidade foi nula por violação aos princípios da legalidade, tipicidade e vinculação ao edital;
 	b) a declaração de inidoneidade requer conduta dolosa e dano ao erário.
7.2.	Da nulidade por violação de princípios 
7.2.1.	A recorrente defende que a Lei de Licitações, a Lei Orgânica/TCU e o Edital/Univasf 01/2015 não definem pressupostos claros, ou, hipóteses precisas para a declaração de inidoneidade para participar de licitações públicas e contratar com a Administração, conferindo ao administrador ampla discricionariedade. 
7.2.2.	Prossegue que essa discricionariedade contrasta com os princípios da legalidade e da tipicidade. O recurso contém doutrina e julgados sobre os princípios, e conclui que por essas razões a declaração de inidoneidade contida no acórdão recorrido foi nula.
7.2.3.	A respeito do princípio da vinculação ao edital, a recorrente alude ao artigo 41 da Lei de Licitações, menciona doutrina sobre o mesmo, e entende que sua violação ocorreu porque a alínea 'f', item 11.9 do edital exige que o licitante seja reincidente para que ocorra a declaração de sua inidoneidade, mas, no caso, a empresa é primária. 
Análise
7.2.4.	A declaração de inidoneidade para participar de licitação ou para a contratação pela Administração está prevista nos artigos 87, IV e 88 da Lei 8.666/1993, no artigo 46 da Lei 8.443/1992 e, para o caso em exame, no item 11.9, alínea 'f' do Edital-Univasf de Chamamento Público 1/2015 (peça 7, p. 14) .
7.2.5.	Os dispositivos contidos nas supracitadas leis ordinárias e no edital possuem descrições genéricas dos pressupostos exigidos para a declaração de inidoneidade em comento, ou seja, a "prática de atos ilícitos", a "ocorrência de fraude comprovada" e "reincidências, sua natureza e gravidade". 
7.2.6.	Todavia, essas descrições não implicam em afronta aos princípios da legalidade ou tipicidade, tampouco em nulidade derivada de sua aplicação. Soa desarrazoado o argumento de que os dispositivos devessem conter descrição precisa e taxativa dos atos ilícitos, bem como, das situações de fraude que ensejariam a sanção de declaração de inidoneidade, ou, ainda, quais reincidências devem ser consideradas graves por sua natureza. Não poderia o legislador prever todas as situações que justifiquem a aplicação da sanção ora em discussão, podendo a noção de fraude ser no máximo equiparada à ideia de conceito jurídico indeterminado.
7.2.7.	Por sinal, sobre a alegada ampla discricionariedade que, segundo a recorrente, as normas em questão confeririam ao administrador, oportuno trazer a lição de Celso Antônio Bandeira de Mello. O autor alinha-se à corrente doutrinária que defende haver discricionariedade na aplicação de conceitos indeterminados - em contraposição a outra que entende haver uma única solução possível em cada caso concreto - e pugna pela adoção de critérios consistentes de razoabilidade na interpretação desses conceitos (in MELLO, Celso Antônio Bandeira de. Discricionariedade e Controle Jurisdicional. São Paulo: Malheiros, 2007. p. 48.) .
Discricionariedade, portanto, é a margem de liberdade que remanesça ao administrador para eleger, segundo critérios consistentes de razoabilidade, um, dentre dois comportamentos cabíveis, perante cada caso concreto, a fim de cumprir o dever de adotar a solução mais adequada à satisfação da finalidade legal, quando, por força da fluidez das expressões da lei ou da liberdade conferido ao mandamento, dela não se possa extrair objetivamente, uma solução unívoca para a situação vertente.
7.2.8.	A propósito, da análise do argumento recursal seguinte ('Dos requisitos ...') é possível extrair, a nosso sentir, suficiente razoabilidade da conclusão de perpetração de fraude pela recorrente CDI - Centro de Diagnóstico Clínico e por Imagem Ltda. 
7.2.9.	Por fim, em relação ao argumento que remete à previsão no item 11.9, alínea 'f', do Edital-Univasf de Chamamento Público 1/2015, de reincidência na conduta irregular previamente à declaração de inidoneidade para licitar ou contratar com a Administração Pública (peça 119, p. 12) , o mesmo não merece prosperar. 
7.2.10.	Isso porque, a uma, não resta claro do texto contido no edital ("... considerando, para tanto, as reincidências, sua natureza e gravidade") que para a declaração de inidoneidade necessariamente devesse ocorrer alguma reincidência de ilicitude. E, ademais, as Leis 8.666/1993 e 8.443/1992 não preveem a reincidência para a sanção em tela e, por consequência, não poderia o edital fazê-lo, pois hierarquicamente inferior às leis. Nessa linha, o caput do artigo 40 da Lei 8.666/1993 consigna que o preâmbulo do edital conterá menção de que a licitação "será regida por esta Lei"  (grifo acrescido) . Ademais, o §1.º do artigo 41 da norma, mencionado pelo recorrente, aduz que qualquer cidadão poderá "impugnar edital de licitação por irregularidade na aplicação desta Lei" (grifo acrescido) .
7.2.11.	Pelo exposto conclui-se que não houve nulidade na sanção de inidoneidade aplicada à recorrente. 
7.3.	Dos requisitos para a declaração de inidoneidade
7.3.1.	A recorrente transcreve doutrina sobre o aspecto volitivo da conduta do agente no Direito Administrativo e defende que sem dolo e dano ao erário não seria possível a sanção de inidoneidade, conforme o Acórdão 1340/2011-TCU-Plenário/TCU, e o RMS-STF 31972/DF. 
7.3.2.	Repetindo argumentos aduzidos em sede de alegações de defesa, assevera que os sócios da CDI são neurocirurgiões e não podem se dedicar a tarefas burocráticas como separar e ler papéis de procedimentos licitatórios a serem entregues a uma comissão de licitação, o que é realizado pelos gerentes e pelo controller da empresa. Por isso, equivocadamente foi assinada declaração de que não havia sócio servidor público na empresa.
7.3.3.	Defende que a sanção imposta não observou os princípios da razoabilidade e proporcionalidade, pois: (a) a cessão das quotas de José Carlos Moura a seu filho Samuel Moura consistiu em mero ato negocial, para a continuidade das decisões da empresa; (b) a licitação não foi vantajosa para a empresa por seguir a tabela do Sistema Único de Saúde, havendo a intenção tão somente de propiciar o acesso a novas tecnologias a pacientes carentes; (c) não houve outras interessadas no chamamento da Univasf, sem violação ao princípio da competitividade. 
Análise
7.3.4.	Sobre o alegado equívoco na declaração de ausência de servidores públicos dentre os sócios gerentes ou administradores da empresa em 23/1/2015 (peça 15, p. 4) , a própria recorrente informa que na prática a gestão da empresa fica a cargo de gerentes administrativos e de um controller (peça 119, p. 28) , ou seja, não seriam os sócios neurocirurgiões os responsáveis por separar papéis de procedimentos licitatórios para assinatura e entrega aos órgãos licitantes.
7.3.5.	Por sinal, a rigor, se houve equívoco - nos dizeres da recorrente - quando da assinatura de declaração, asseverando a inexistência de sócio gerente ou administrador também ocupante de cargo ou função pública, então, por consequência lógica, haveria de se concluir pela efetiva existência de servidor público ou ocupante de função pública dentre os sócios e/ou administradores. 
7.3.6.	De todo modo, não se afigura aceitável que os gerentes encarregados das tarefas cotidianas não soubessem que o sócio José Carlos Moura era ocupante de cargo público à época, deixando de alertar o sócio que viria a subscrever o Anexo 5 do Edital 1/2015. No entanto, mesmo que seja este o caso haveria que se aceitar que também este sócio signatário não percebeu do que se tratava o documento a fim de concluirmos pela ausência de dolo no presente caso. 
7.3.6.	Qualquer das situações supra - desconhecimento da presença de servidor público entre os sócios pelos gerentes/controller e assinatura pelo sócio Antônio Vinicius Ramalho Leite - não soa crível, e especialmente sua ocorrência cumulada. 
7.3.7.	Há que considerar, ainda, que a alteração contratual da saída de José Carlos de Moura da sociedade recorrente, com a consequente admissão do próprio filho em seu lugar, embora datada de 17/1/2015 (peça 20, p. 7-9) , não foi comunicada quando do cadastramento da empresa no Chamamento Público 1/2015. Em adição, em 15/5/2015 o Sistema de Cadastramento Unificado de Fornecedores - Sicaf continha o registro de que José Carlos de Moura era sócio e administrador da CDI (peça 16, p. 87) . Finalmente, apenas em 12/6/2015 houve o arquivamento, na Junta Comercial do Estado de Pernambuco, da suposta alteração de 17/1/2015, gerando efeitos junto a terceiros (peça 20, p. 6-9) .
7.3.8.	Quanto ao fato de outra empresa não haver atendido ao Chamamento Público 1/2015, mostra-se indiferente para a sanção de declaração de inidoneidade. Por sinal, no caso presente, o objetivo do credenciamento não seria afastar outras possíveis concorrentes, mas, tão somente garantir sua habilitação no procedimento realizado pela Univasf. Isso porque o instituto do credenciamento assemelha-se à inexigibilidade de licitação, pela inviabilidade de competição. Nesse caso, todos os interessados em contratar com a Administração podem, em tese, ser convocados com essa finalidade. É o que bem explica o parecer da Advocacia-Geral da União trazido aos autos após diligência à Univasf (peça 29, p. 13-21) . 
7.3.9.	E também se mostra indiferente para a sanção aplicada a alegada ausência de lucro para a recorrente por seguir os valores praticados pelo SUS. A caracterização de fraude, ao contrário do que defende a recorrente, independe da efetiva obtenção de vantagem de qualquer natureza para o licitante e de dano ao erário, bastando a configuração do dolo em sua consecução ou a presença de indícios robustos neste sentido (v.g. Acórdãos 1.230/2017, 1.986/2013 e 2.956/2012, todos do Plenário/TCU) :  
	REsp 1.623.985, Dj. 17/05/2018
"O delito do art. 90 da Lei 8.666/93 tem natureza formal, ocorrendo sua consumação mediante o mero ajuste, combinação ou adoção de qualquer outro expediente com o fim de fraudar ou frustrar o caráter competitivo da licitação, independentemente da obtenção da vantagem (adjudicação do objeto licitado para futura e eventual contratação) . Precedentes do STF e do STJ" 
Acórdão 1230/2017-TCU-Plenário (em 'Jurisprudência Selecionada'; site/TCU) 
A declaração de inidoneidade de licitante, prevista no art. 46 da Lei 8.443/1992, independe da existência de prejuízo ao erário ou da obtenção de vantagem indevida, bastando para a aplicação da sanção a verificação de fraude à licitação.
7.3.10.	Pelo exposto conclui-se que há no mínimo fortes indícios da prática de fraude pela recorrente ao cadastrar-se no Chamamento Público-Univasf 1/2015, ensejando a declaração de inidoneidade. 
CONCLUSÃO
8.	Das análises anteriores, conclui-se que:
	a) não houve nulidade na aplicação de sanção de inidoneidade à recorrente;
	b) para a declaração de inidoneidade basta a configuração de dolo na tentativa de fraudar ou frustrar procedimento licitatório, independente de efetivo ganho para o fraudador ou prejuízo ao erário. 
DA PROPOSTA DE ENCAMINHAMENTO
9.	Ante o exposto, submete-se à consideração superior a presente análise do pedido de reexame interposto por CDI - Centro de Diagnóstico Clínico e por Imagem Ltda. contra o Acórdão 2482/2018-TCU-Plenário propondo-se, com fundamento nos artigos 32, I e 33, da Lei 8.443/1992, e artigo 285, do RI/TCU:
a) conhecer do recurso e, no mérito, negar-lhe provimento; 
b) dar conhecimento da decisão que vier a ser proferida à recorrente e aos demais interessados."
É o relatório.

8.1. Marcos Cristiano Carinhanha Castro (33953/OAB-DF) e outros, representando CDI - Centro de Diagnostico Clinico e Por Imagem Ltda.

Não atuou.

DENÚNCIA. IRREGULARIDADES EM LICITAÇÕES E CONTRATOS. CREDENCIAMENTO DE EMPRESAS PRESTADORAS DE SERVIÇOS NA ÁREA DE SAÚDE. OCORRÊNCIAS NA GESTÃO DE PESSOAL. DILIGÊNCIA. AUDIÊNCIA. ADOÇÃO DE PROVIDÊNCIAS SANEADORAS. SUBSISTÊNCIA DE PARTE DAS IRREGULARIDADES. DECLARAÇÃO DE INIDONEIDADE DE EMPRESA. DETERMINAÇÕES. ARQUIVAMENTO. PEDIDO DE REEXAME. CONHECIMENTO. NÃO PROVIMENTO. CIÊNCIA

DENÚNCIA (DEN)

Secretaria de Recursos (SERUR); Secretaria de Controle Externo da Educação (SecexEduc).

Cuidam os autos de denúncia acerca de possíveis irregularidades no âmbito do Chamamento Público realizado pela Fundação Universidade Federal do Vale do São Francisco - Univasf (Edital 1/2015) , para contratação, de forma complementar, de pessoas jurídicas de direito privado para a prestação de serviços de saúde, em conformidade com a Constituição, artigo 199, § 1°, combinado com o art. 24 da Lei 8.080/1990.
2.	De acordo com o denunciante, um servidor público dos quadros da própria Univasf seria sócio da empresa CDI - Centro de Diagnóstico Clínico e por Imagem Ltda., que se credenciou no Chamamento Público objeto do Edital 1/2015.
3.	Por meio do Acórdão 2482/2018-TCU-Plenário, este Tribunal, dentre outras medidas, declarou a inidoneidade da mencionada empresa para participar, pelo período de 01 (um) ano, de licitação e contratação no âmbito da administração pública federal, com fundamento no art. 46 da Lei 8.443/1992.
4.	Conforme registrado no voto condutor da mencionada deliberação, identificou-se afronta ao disposto no art. 9º da Lei 8.666/1992 na contratação do CDI - Centro de Diagnóstico Clínico e por Imagem Ltda., uma vez que essa empresa possuía em seu quadro societário o Sr. José Carlos de Moura, servidor da universidade integrante da Comissão de Apoio ao Planejamento de Compras Públicas de 2015, nomeado conforme a Portaria 449/2015.
5.	Ademais, o eminente relator consignou como agravante o fato de a empresa CDI ter, deliberadamente, alterado seu documento social com data retroativa, "quiçá para afastar a vedação constante do art. 9º, inciso III, da Lei 8.666/1993, até porque a contratada CDI somente apresentou a alteração societária após o oferecimento da denúncia, podendo caracterizar, no limite, intenção inicial de fraudar o credenciamento, como explicado alhures na instrução da Unidade Técnica."
II
6.	Nesta oportunidade, aprecio pedido de reexame interposto pela empresa CDI - Centro de Diagnóstico Clínico e por Imagem Ltda. contra o citado Acórdão 2482/2018-TCU-Plenário.
7.	A recorrente alega que a aplicação da penalidade de inidoneidade seria nula, dado que "a Lei de Licitações, a Lei Orgânica do TCU e, muito menos, o Edital do certame não trazem a descrição legal pormenorizada da infração administrativa e, tampouco, as hipóteses em que ela deve ser aplicada".
8.	Aduz ainda que não se poderia aplicar essa penalidade ao caso em exame, uma vez que o edital do certame condicionaria "a imposição de tal sanção à existência de reincidência." Além disso, entende que a aplicação da penalidade dependeria da comprovação da existência de dolo e dano ao erário.
9.	Por fim, defende que, na aplicação da penalidade, esta Corte não teria observado os princípios da razoabilidade e da proporcionalidade, pois a empresa teria sido a única que manifestou interesse no chamamento público, não teria havido prejuízo ao erário e os serviços prestados seriam de grande relevância social.
10.	Após o exame das razões recursais, a Secretaria de Recursos propõe o conhecimento do apelo para, no mérito, negar-lhe provimento.
III
11.	Feito esse breve relato, passo a decidir.
12.	Preliminarmente, conheço do pedido de reexame, uma vez preenchidos os requisitos atinentes à espécie.
13.	Quanto ao mérito, acolho o exame realizado pela Serur e incorporo as análises efetuadas como razões de decidir, sem prejuízo das considerações a seguir.
14.	Inicialmente, registro que, por ocasião da deliberação objeto do presente recurso, manifestei, em consonância com o eminente relator, a possibilidade de aplicação da penalidade de declaração de inidoneidade para participar de licitação na Administração Pública Federal, prevista no art. 46 da Lei 8.443/1992, a participante de contratação pública, efetivada por meio de credenciamento.
15.	Naquela oportunidade, ressaltei que, embora não esteja entre os procedimentos previstos na Lei de Licitações, o credenciamento é aceito em nosso ordenamento jurídico como forma de obter a melhor contratação para a administração pública, sempre observando os "princípios básicos da legalidade, da impessoalidade, da moralidade, da igualdade, da publicidade, da probidade administrativa, da vinculação ao instrumento convocatório, do julgamento objetivo e dos que lhes são correlatos", conforme dispõe o art. 3º da mencionada Lei 8.666/1993.
16.	Assim, concluí que o credenciamento seria, latu sensu, uma forma de licitação, de maneira que aqueles que dele participam são alcançados pelo mencionado art. 46 da Lei 8.443/1992, dado que afigura-se inequívoca a intenção da Lei Orgânica do TCU de punir aqueles que fraudam procedimentos da administração para a contração de bens e serviços.
17.	No caso em exame, a empresa recorrente foi punida com base no citado dispositivo legal por ter apresentado declaração de que não haveria "servidor público participando da gerência ou administração da empresa" (peça 117, p. 7) . Contudo, conforme o estatuto da empresa apresentado, o Sr. José Carlos de Moura, professor da Univasf, era, na ocasião, sócio administrador da empresa (peça 30, p. 28 e 41) .
18.	A participação de servidor da entidade contratante na execução de obra e serviço é vedada, nos termos do art. 9º da Lei 8.666/1993, inciso III, que assim dispõe:
"Art. 9º Não poderá participar, direta ou indiretamente, da licitação ou da execução de obra ou serviço e do fornecimento de bens a eles necessários:
 (...) 
III - servidor ou dirigente de órgão ou entidade contratante ou responsável pela licitação."
19.	Ressalto que, conforme expressamente prevê o dispositivo, a vedação independe dos procedimentos ou modelo utilizados para contratação, dado que recaem sobre os que participam da execução da obra ou serviço.
20.	No que que diz respeito às razões recursais, conforme registrou a Secretaria de Recursos, carece de razoabilidade o argumento de que a Lei 8.666/1993, a Lei 8.443/1992 ou o edital do certame "devessem conter descrição precisa e taxativa dos atos ilícitos, bem como, das situações de fraude que ensejariam a sanção de declaração de inidoneidade, ou, ainda, quais reincidências devem ser consideradas graves por sua natureza." Por certo, não poderia o legislador prever todas as ocorrências que justificassem aplicação da sanção. Nesse contexto, os dispositivos conferem ao administrador permissão para, a partir de uma interpretação razoável da lei, identificar nos casos concretos a situação genérica legalmente prevista que enseja a aplicação da sanção.
21.	Quanto ao argumento de que o edital do chamamento público exigiria a reincidência na conduta irregular previamente à declaração de inidoneidade para licitar ou contratar com a Administração Pública, o mesmo não merece prosperar.
22.	A Lei 8.443/1992, em seu art. 46, fundamento da sanção imposta à recorrente, é clara ao dispor que para sua aplicação basta a verificação da ocorrência de fraude comprovada à licitação. Como é cediço, o comando somente poderia ser alterado por meio de uma nova lei e não por um edital de chamamento público.
23.	A propósito, é inconteste nos autos que a recorrente apresentou, por ocasião do chamamento, declaração asseverando a inexistência de sócio gerente ou administrador ocupante de cargo ou função pública, mesmo possuindo em seu quadro societário o Sr. José Carlos de Moura, servidor da universidade promotora do chamamento público.
24.	A alegação de que teria havido equívoco quando da assinatura da declaração não se afigura aceitável, pois para isso teria que se admitir que os responsáveis por sua elaboração, os gerentes encarregados das tarefas administrativas não soubessem que o sócio José Carlos de Moura era servidor da universidade, como bem ressaltou a Serur.
25.	Configurada a fraude, o fato de ter sido a empresa a única a manifestar interesse no chamamento público, de não ter havido prejuízo ao erário e de os serviços prestados serem de grande relevância social em nada socorrem à recorrente, visto que não possuem relação com o fundamento da sanção aplicada, tampouco são situações que poderiam relevar a irregularidade perpetrada, dada a ausência de previsão legal para tanto.
26.	Assim, em linha com os pareceres precedentes, entendo que as razões recursais não se mostram aptas a modificar a decisão recorrida.
	Ante o exposto, em linha com os pareceres precedentes, voto por que seja adotado o acórdão que ora submeto a este Colegiado.
TCU, Sala das Sessões Ministro Luciano Brandão Alves de Souza, em 4 de dezembro de 2019.
BENJAMIN ZYMLER 
Relator